【裁判字號】    95,台上,3043
【裁判日期】    950602
【裁判案由】    違反政府採購法
【裁判全文】
最高法院刑事判決            九十五年度台上字第三０四三號
    上  訴  人  甲○○
                        2之4.
                日炎營造股份有限公司
    兼上列一人
    代  表  人  乙○○
    上  訴  人  領威營造有限公司
                        805.
    代  表  人  丙○○
                        805.
上列上訴人等因違反政府採購法案件，不服台灣高等法院高雄分
院中華民國九十二年八月二十九日第二審判決（九十二年度上訴
字第一二八六號，起訴案號：台灣高雄地方法院檢察署九十年度
偵字第六四一一號、九十一年度偵字第二四七七七、二四七七八
、二四七八０號），提起上訴，本院判決如下：
    主  文
原判決關於甲○○、乙○○部分撤銷，發回台灣高等法院高雄分
院。
其他上訴駁回。
    理  由
壹、上訴人甲○○、乙○○部分：
本件原判決認定：上訴人甲○○係領威營造有限公司（下稱領威
公司）之受雇人，上訴人乙○○係日炎營造股份有限公司（下稱
日炎公司）之代表人。緣民國八十九年四月間，台灣鐵路管理局
工務處高雄工務段（下稱高雄工務段）招標「岡山舊站場土地內
舊占建及承租戶之地上物拆除工程」，限定由三家公司參與比價
。領威公司（負責人丙○○）受通知後，委由該公司之受雇人甲
○○負責投標比價事宜。甲○○為順利標得該工程，竟意圖影響
決標價格，先後於八十九年四月十二日及同年三月下旬某日之後
四月十三日之前某日，向家豪營造有限公司（下稱家豪公司）負
責人楊淑芬及日炎公司負責人乙○○商借該二家公司名義參與投
標比價（俗稱借牌陪標），楊淑芬及乙○○同意後，分別與甲○
○共同基於意圖影響決標價格不為價格競爭合意之犯意聯絡，委
由甲○○自行決定家豪公司、日炎公司之投標價格。乃由甲○○
向高雄工務段領取三份標單，並決定三家公司之投標價格如原判
決附表所示，以領威公司之價格最低，而領威公司之標單，由甲
○○自己填寫，家豪公司及日炎公司之標單，則交由不知情之林
秀端（原名林阿端、甲○○之妹）、趙靜雯（日炎公司之會計）
依甲○○決定之投標價格填寫。甲○○於三份標單蓋用各該公司
印信後，於八十九年四月十三日，由林秀端攜帶家豪公司之標單
，代表家豪公司，甲○○攜帶領威公司之標單，代表領威公司，
至高雄工務段參與競標比價，日炎公司之標單則先投入高雄工務
段之投標箱，而未派人出席。高雄工務段於八十九年四月十三日
開標結果，三家公司之投標價格均超過底價，而未決標，嗣經比
減價，由甲○○表示領威公司願以底價新台幣六十八萬元承包而
決標等情。因而撤銷第一審諭知上訴人甲○○、乙○○均無罪之
判決，改判均論處甲○○、乙○○共同意圖影響決標價格，而以
其他方式之合意（投標價格由甲○○決定），使廠商不為價格之
競爭罪刑，固非無見。
惟查：政府採購法第八十七條第四項（與九十一年二月六日修正
前同法第八十七條第四項之規定相同）規定：「意圖影響決標價
格或獲取不當利益，而以契約、協議或其他方式之合意，使廠商
不為投標或不為價格之競爭者，處六月以上五年以下有期徒刑，
得併科新台幣一百萬元以下罰金。」之處罰，其所謂「使廠商不
為投標或不為價格之競爭」之「廠商」，係本罪行為之客體。如
投標之廠商本無投標之意思，僅為陪標而容許他人借用其人名義
或證件參加投標者，因該廠商並非政府採購法第八十七條第四項
規定之被害客體，自不能以該罪相繩。故在九十一年二月六日政
府採購法第八十七條第五項修正公布生效前，若行為人僅係單純
借用他人名義或證件參與投標之行為，則出借名義或證件之「廠
商」，本身既無參與投標或競價之意思，行為人自無使該「廠商
」不為投標或不為價格競爭決意之可言，不得依修正前政府採購
法第八十七條第四項規定處罰。至行為人是否該當於公平交易法
所規範之聯合行為，係另一問題。此觀政府採購法第一百零一條
第一款（九十一年二月六日修正前亦同）就機關辦理採購，發現
廠商有容許他人借用本人名義或證件參加投標者，僅應將其事實
及理由通知廠商，並附記如未提出異議者，將刊登政府採購公報
而已，對該借用他人名義、證件投標及容許他人借用本人名義、
證件參加投標者，並無科處刑罰之規定，參以九十一年二月六日
修正之政府採購法第八十七條第五項增訂：「意圖影響採購結果
或獲取不當利益，而借用他人名義或證件投標者，處三年以下有
期徒刑，得併科新台幣一百萬元以下罰金。容許他人借用本人名
義或證件參加投標者，亦同。」之處罰，足徵修正前之政府採購
法第八十七條第四項，並未涵蓋廠商借牌陪標之行為在內甚明。
本件原判決事實認定：甲○○為順利標得上揭工程，意圖影響決
標價格，先後於八十九年四月十二日及同年三月下旬某日之後四
月十三日之前某日，向家豪公司負責人楊淑芬及日炎公司負責人
乙○○商借該二家公司名義參與投標比價，即俗稱借牌陪標，楊
淑芬及乙○○同意後，分別與甲○○共同基於意圖影響決標價格
不為價格競爭合意之犯意聯絡，委由甲○○自行決定家豪公司、
日炎公司之投標價格云云。則上訴人等所為，是否有使其他「廠
商」不為價格之競爭行為，能否以九十一年二月六日修正前政府
採購法第八十七條第四項論斷，非無再加推敲之餘地。上訴意旨
指摘原判決適用法則不當，尚非無理由，應認原判決此部分有撤
銷發回更審之原因。
貳、其他部分：
按刑事訴訟法第三百七十六條所列各罪之案件，經第二審判決者
，不得上訴於第三審法院，為該法條所明定。本件上訴人日炎營
造股份有限公司、領威營造有限公司部分，原審係依政府採購法
第九十二條規定，科以同法第八十七條第四項規定之罰金刑，核
屬刑事訴訟法第三百七十六條第一款之案件。依首開說明，既經
第二審判決，自不得上訴於第三審法院，上訴人等猶提起上訴，
顯為法所不許，應予駁回。
據上論結，應依刑事訴訟法第三百九十五條前段、第三百九十七
條、第四百零一條，判決如主文。
中    華    民    國  九十五  年    六    月    二    日
                      最高法院刑事第十庭
                          審判長法官  洪  清  江
                                法官  石  木  欽
                                法官  李  伯  道
                                法官  林  勤  純
                                法官  陳  晴  教
      本件正本證明與原本無異
                                      書  記  官
中    華    民    國  九十五  年    六    月    九    日
                                                      Ｋ


司法院資訊處製作；財團法人民間司法改革基金會備份。
